ACORDAO-COMPLETO-2536716

ACÓRDÃO 7045/2022 ATA 35/2022 - PRIMEIRA CÂMARA

VISTOS, relatados e discutidos estes autos de reversão de pensão militar concedida pelo Ministério da Defesa - Comando do Exército.
ACORDAM os ministros do Tribunal de Contas da União, reunidos em sessão da 1ª Câmara, ante as razões expostas pelo relator, em:
9.1. considerar legal o ato de reversão de pensão militar instituída por Arminto Nogueira da Gama (26601/2017, peça 4) , concedendo-lhe o correspondente registro;
9.2. dispensar o ressarcimento das quantias indevidamente recebidas, presumidamente, de boa-fé, consoante o enunciado 106 da Súmula de Jurisprudência deste Tribunal;
9.3. determinar ao Ministério da Defesa - Comando do Exército que:
9.3.1. dê ciência, no prazo de 15 (quinze) dias, a contar do recebimento da notificação deste acórdão, do inteiro teor desta deliberação à Sra. Elza Maria Gama da Silva, notadamente no que diz respeito ao direito de optar, em até 30 (trinta) dias, sob pena de suspensão do pagamento da pensão em caso de não manifestação, pelos benefícios legalmente acumuláveis, no correto enquadramento nas disposições do art. 29 da Lei 3.765/1960, sob pena de responsabilidade solidária da autoridade administrativa omissa, consoante disposto no artigo 71, IX, da Constituição Federal e no artigo 262 do Regimento Interno desta Corte, comunicando a este Tribunal as providências adotadas, nos termos dos arts. 262, caput, do RI/TCU e 8º, caput, da Resolução TCU 206/2007;
9.3.2. encaminhar a este Tribunal, no prazo de 30 (trinta) dias, comprovante da ciência acima referida;
9.4. esclarecer ao órgão de origem que:
9.4.1. no caso de a beneficiária optar pela pensão militar ora em exame, deixando de perceber um benefício de cargo civil, não deverá emitir novo ato;
9.4.2. caso a interessada não se manifeste no prazo estipulado no item 9.3.1. ou não opte pela pensão em exame, deve proceder à suspensão dos pagamentos e à reversão das cotas aos demais beneficiários;
9.4.3. para qualquer das hipóteses possíveis, deverá fazer prova junto a esta Corte da implementação da opção feita pela interessada;
9.5. encerrar o processo e arquivar os presentes autos.

Atos de pensão militar.

Primeira Câmara

3. Interessados: Acy Nogueira da Gama (XXX.253.171-XX); Alair Nogueira da Gama (XXX.884.587-XX); Alba da Gama Teixeira (XXX.538.788-XX); Elza Maria Gama da Silva (XXX.236.947-XX); Lúcia Maria Nogueira da Gama (XXX.172.318-XX); Zélia Gama Tavares de Campos (XXX.301.937-XX).

13.1. Ministros presentes: Walton Alencar Rodrigues (Presidente) e Benjamin Zymler.
13.2. Ministro-Substituto convocado: Weder de Oliveira (Relator).
13.3. Ministro-Substituto presente: Augusto Sherman Cavalcanti.

WEDER DE OLIVEIRA

Em exame, ato de reversão de pensão militar instituída por Arminto Nogueira da Gama, emitido pelo Ministério da Defesa - Comando do Exército.
Reproduzo, com ajustes de forma, o relatório do auditor da Secretaria de Fiscalização de Integridade de Atos e Pagamentos de Pessoal e de Benefícios Sociais (Sefip) (peça 5) , que contou com a anuência do diretor da unidade especializada (peça 6) , bem como com a manifestação de concordância do MP/TCU, representado pela procuradora-geral Cristina Machado da Costa e Silva (peça 7) :
" (...) EXAME TÉCNICO
Procedimentos aplicados
1.	Os procedimentos para exame, apreciação e registro de atos de pessoal encontram-se estabelecidos na Instrução Normativa TCU 78/2018 e na Resolução TCU 206/2007. Essas normas dispõem que os atos de pessoal disponibilizados por meio do e-Pessoal devem ser submetidos previamente a críticas automatizadas, com base em parâmetros predefinidos.
2.	As críticas das informações cadastradas na etapa de coleta do ato foram elaboradas e validadas levando-se em conta as peculiaridades de cada ato. Os itens verificados nessa etapa são inerentes a dados cadastrais, fundamentos legais, mapa de tempo, ficha financeira, assim como eventuais ocorrências de acumulação. Trata-se de verificações abrangentes, minuciosas e precisas e sem a necessidade de ação humana e, portanto, menos suscetível a falhas. As críticas aplicadas estão discriminadas no sistema, no Menu e-Pessoal, opção "Crítica", que podem ser acessadas mediante concessão de perfil específico a servidores do TCU responsáveis pela análise.
3.	Além das críticas automatizadas, há verificação humana adicional no caso de haver alertas do sistema ou informações não formatadas, como esclarecimentos do gestor ou do controle interno.  
4.	As críticas também consideram os registros do Sistema Integrado de Administração de Recursos Humanos (Siape) . O Siape disponibiliza informações atualizadas sobre as parcelas que integram os proventos, diferentemente, portanto, do e-Pessoal, que informa as parcelas no momento do registro do ato. 
5.	Essa confrontação com o Siape fornece uma visão atual e verdadeira da situação, o que permite descaracterizar irregularidades e inconsistências que, embora constantes do e-Pessoal, já foram corrigidas.
6.	As verificações detectadas no ato encontram-se discriminadas na aba de pendências do ato no sistema e-Pessoal, bem como no espelho do ato contemplado por esta instrução.
Exame das Constatações
7.	Ato: 2481/2017 - Reversão - Interessado (a) : ARMINTO NOGUEIRA DA GAMA - CPF: XXX.423.647-XX
7.1.	Beneficiários: ZELIA GAMA TAVARES DE CAMPOS - CPF: XXX.301.937-XX - Filho (a) ; LUCIA MARIA NOGUEIRA DA GAMA - CPF: XXX.172.318-XX - Filho (a) ; ELZA MARIA GAMA DA SILVA - CPF: XXX.236.947-XX - Filho (a) ; ALAIR NOGUEIRA DA GAMA - CPF: XXX.884.587-XX - Filho (a) ; ACY NOGUEIRA DA GAMA - CPF: XXX.253.171-XX - Filho (a) e ALBA DA GAMA TEIXEIRA - CPF: XXX.538.788-XX - Filho (a) 
7.2.	Parecer do Controle Interno: considerar o ato Legal.
7.3.	Constatação e análise: 
7.3.1.	O Mês/ano de referência para o cálculo dos proventos é anterior a 07/1994. Anexar arquivo com a estrutura remuneratória vigente na data da concessão e com a estrutura remuneratória atual referente Ao posto e graduação da reforma.
a.	Justificativa do Gestor de Pessoal: As pensionista foram habilitadas com a cota parte de 1/6 da Pensão Militar com proventos do Posto de Major     20 X de acordo com a Tabela da Portaria nº 3459/SC-5, de 30 SET 1992, do EMFA.Gestor anexou os seguintes documentos: PARECER NR 275-SIP/1-SS2.20, TPM -Documento oficial,.
b.	Análise do Controle Interno: Justificativa do gestor esclarece pendência
c.	Análise da Equipe Técnica: Ilegal
Foi anexado o arquivo com a estrutura remuneratória vigente na data da concessão e com a estrutura remuneratória atual referente ao posto e graduação da reforma e conferidos os contracheques dos beneficiários.
No que se refere a Sra. ELZA MARIA GAMA DA SILVA, a mesma acumula além da pensão em estudo uma aposentadoria do INSS desde 31/10/1996 e uma pensão por morte desde 30/07/1993, situação em desacordo com o art. 29 de lei 3765/60.
Art. 29. É permitida a acumulação:
I - de uma pensão militar com proventos de disponibilidade, reforma, vencimentos ou aposentadoria;
II - de uma pensão militar com a de outro regime, observado o disposto no art. 37, inciso XI, da Constituição Federal.
Dessa forma, pela acumulação ilegal da Sra. ELZA MARIA GAMA DA SILVA entende-se que a presente concessão deve receber a chancela pela ILEGALIDADE e ter seu registro negado.
7.4.	O quadro resumo de ocorrências e, quando for o caso, o detalhamento da norma legal e da jurisprudência para a inconsistência acima elencada encontra-se no anexo II dessa instrução. 
7.5.	Encaminhamento do ato: 
7.5.1.	Considerar ILEGAL e recusar registro do ato de Pensão militar de ARMINTO NOGUEIRA DA GAMA do quadro de pessoal do órgão/entidade COMANDO DO EXÉRCITO, com base nos arts. 71, inciso III, da Constituição Federal, 1º, inciso V, e 39, inciso II, da Lei 8.443/1992 e 260, § 1º, do Regimento Interno. 
7.5.2.	Com fulcro no art. 262, caput, do Regimento Interno deste Tribunal, determinar ao órgão/entidade COMANDO DO EXÉRCITO que: 
a.	dispense a devolução dos valores indevidamente recebidos de boa-fé até a data da ciência do órgão/entidade COMANDO DO EXÉRCITO, do acórdão que vier a ser proferido, com base no Enunciado 106 da Súmula da Jurisprudência do TCU.
b.	dê ciência, no prazo de quinze dias, contados da notificação, do inteiro teor desta deliberação (a) o interessado (a) , alertando-o (a) de que o efeito suspensivo proveniente da interposição de eventuais recursos junto ao TCU não o (a) exime da devolução dos valores percebidos indevidamente, caso o recurso não seja provido.
c.	apresente ao beneficiário o direito a opção entre os cargos/proventos acumulados ilegalmente com a pensão militar/reforma para tal situação se enquadre no que prescreve o art. 29 de Lei nº 3765/60.
d.	informe o teor do acórdão que vier a ser prolatado, encaminhando ao TCU, no prazo de trinta dias, comprovante da data de ciência pelo (a) interessado (a) , nos termos do art. 4º, § 3º, da Resolução TCU 170/2004.
CONCLUSÃO
8.	A abrangência e a profundidade das verificações levadas a efeito fundamentam convicção de que o ato 2481/2017 pode ser apreciado pela ilegalidade, em razão das irregularidades apontadas no item Exame das Constatações desta instrução, que representam afronta à legislação e à jurisprudência de referência
PROPOSTA DE ENCAMINHAMENTO
9.	Ante o exposto, com fundamento no art. 71, inciso III, da Constituição Federal, no art. 1º, inciso V, e art. 39, incisos I e II, da Lei 8.443/1992, no art. 260 do Regimento Interno do Tribunal de Contas da União, propõe-se: 
9.1.	Considerar ILEGAL e recusar registro do ato de Pensão militar de ARMINTO NOGUEIRA DA GAMA do quadro de pessoal do órgão/entidade COMANDO DO EXÉRCITO, com base nos arts. 71, inciso III, da Constituição Federal, 1º, inciso V, e 39, inciso II, da Lei 8.443/1992 e 260, § 1º, do Regimento Interno.
9.2.	Com fulcro no art. 262, caput, do Regimento Interno deste Tribunal, determinar ao órgão/entidade COMANDO DO EXÉRCITO que: 
9.2.1.	dispense a devolução dos valores indevidamente recebidos de boa-fé até a data da ciência do órgão/entidade COMANDO DO EXÉRCITO, do acórdão que vier a ser proferido, com base no Enunciado 106 da Súmula da Jurisprudência do TCU.
9.2.2.	informe o teor do acórdão que vier a ser prolatado, encaminhando ao TCU, no prazo de trinta dias, comprovante da data de ciência pelo (a) interessado (a) , nos termos do art. 4º, § 3º, da Resolução TCU 170/2004.
9.2.3.	apresente ao beneficiário o direito a opção entre os cargos/proventos acumulados ilegalmente com a pensão militar/reforma para tal situação se enquadre no que prescreve o art. 29 de Lei nº 3765/60.
9.2.4.	dê ciência, no prazo de quinze dias, contados da notificação, do inteiro teor desta deliberação (a) o interessado (a) , alertando-o (a) de que o efeito suspensivo proveniente da interposição de eventuais recursos junto ao TCU não o (a) exime da devolução dos valores percebidos indevidamente, caso o recurso não seja provido."
É o relatório.

não há.

Procuradora-Geral Cristina Machado da Costa e Silva.

ATO DE REVERSÃO DE PENSÃO MILITAR. ACUMULAÇÃO INDEVIDA DA PENSÃO COM OUTRAS FONTES DE RENDA, EVIDENCIADA APÓS A EMISSÃO DO ATO. ATO ENVIADO A ESTA CORTE HÁ MAIS DE 5 ANOS. RE 636.553. JULGAMENTO DA LEGALIDADE DAS CONCESSÕES INICIAIS DE APOSENTADORIA, PENSÃO E REFORMA. NÃO INCIDÊNCIA DO PRAZO POR NÃO SE ENQUADRAR NA DECISÃO. LEGALIDADE DO ATO. NECESSIDADE DE OPTAR POR CARGOS LEGALMENTE ACUMULÁVEIS, ART. 29 DA LEI 3765/60. DETERMINAÇÃO. ARQUIVAMENTO.

PENSÃO MILITAR (PMIL)

Secretaria de Fiscalização de Integridade de Atos e Pagamentos de Pessoal e de Benefícios Sociais (Sefip).

Em exame, ato de reversão, em 14/10/1992, de pensão militar instituída por Arminto Nogueira da Gama, emitido pelo Ministério da Defesa - Comando do Exército.
2.	A Secretaria de Fiscalização de Integridade de Atos e Pagamentos de Pessoal e de Benefícios Sociais (Sefip) propõe a ilegalidade do ato. O Ministério Público junto a este Tribunal (MP/TCU) , representado pela procuradora-geral Cristina Machado da Costa e Silva, acompanha a proposta.
3.	Com vênias, dissinto das propostas uníssonas, pelas razões seguintes.
4.	A unidade instrutiva especializada fundamenta sua proposta porque uma das pensionistas, a Sra. Elza Maria Gama da Silva:
" (...) acumula além da pensão em estudo uma aposentadoria do INSS desde 31/10/1996 e uma pensão por morte desde 30/07/1993, situação em desacordo com o art. 29 de lei 3765/60.
Art. 29. É permitida a acumulação:
I - de uma pensão militar com proventos de disponibilidade, reforma, vencimentos ou aposentadoria; 
II - de uma pensão militar com a de outro regime, observado o disposto no art. 37, inciso XI, da Constituição Federal". (peça 5, p. 3) 
5.	Com efeito, não é possível a acumulação evidenciada.
6.	Entretanto, o ato foi emitido em 14/10/1992, ou seja, antes dos eventos que implicaram na acumulação irregular (aposentadoria do INSS desde 31/10/1996 e pensão por morte desde 30/07/1993) . Evidencia-se que, à época de sua emissão, o ato era legal.
7.	O que não pode prosperar é a situação agora existente, por não se tratar de percepção de proventos/vencimentos relativos a cargos constitucionalmente acumuláveis, com a pensão militar em exame.
8.	Assim, o ato deve ser julgado legal com determinação ao jurisdicionado que comunique à beneficiária de que possui o direito à opção entre os cargos/proventos legalmente acumuláveis previstas no art. 29 da Lei 3.765/1960.
Diante do exposto, voto pela aprovação do acórdão que ora submeto à apreciação deste Colegiado.
TCU, Sala das Sessões, em 4 de outubro de 2022.
Weder de Oliveira 
Relator